臺灣高等法院刑事判決　　　　　　　　　　　　　　八十九年度上易字第七九五號
　　上　訴　人　臺灣基隆地方法院檢察署檢察官
　　被　　　告　丙○○
　　選任辯護人　張麗玉
右上訴人因過失傷害案件，不服臺灣基隆地方法院八十八年度易字第二二五號，中華
民國八十九年一月十二日第一審判決（起訴案號：臺灣基隆地方法院檢察署八十八年
度偵字第五二一五號），提起上訴，本院判決如左：
    主  文
上訴駁回。
    理  由
一、檢察官起訴意旨略以：丙○○係「金益二十六號」海釣船船主，平日以駕駛海釣
    船搭載釣客出海釣魚為業，係以從事駕駛為業務之人，於民國八十七年十月二日
    凌晨駕駛該船，搭載方福松、鄭忠義等七名釣客出港進行海釣，同日晚間七時十
    分許返回台北縣瑞芳鎮深澳漁港時，本應注意前方漁船出入港情況，且應與他船
    保持適當而良好之航行安全距離，而依當時情形，並無不能注意之情事，竟疏未
    注意，在上開漁港出入口處撞及位於其船首右前方，由甲○○所駕駛之「深澳號
    」舢舨船尾，致甲○○落水而為「金益二十六號」海釣船之推進器葉片絞傷，因
    而受有左股骨頸開放性骨折併會陰撕裂傷及左坐骨神經裂之傷害，毀敗甲○○左
    腿之機能，經海釣船上之釣客發現後告知，始倒船將甲○○救起送醫，因認丙○
    ○涉犯刑法第二百八十四條第二項後段之業務過失致重傷罪嫌。
二、按犯罪事實應依證據認定之，無證據不得推定其犯罪事實，刑事訴訟法第一百五
    十四條定有明文。次按事實之認定，應憑證據，如未能發現相當證據，或證據不
    足以證明，自不能以推測或擬制之方法，為裁判基礎；又認定不利於被告之事實
    ，須依積極證據，苟積極證據不足為不利於被告事實之認定時，即應為有利於被
    告之認定，更不必有何有利之證據（最高法院四十年台上字第八十六號、三十年
    上字第八一六號判例參照）。檢察官認被告丙○○涉犯業務過失重傷害罪嫌，無
    非係以：告訴人甲○○之指訴，案發當時深澳漁港進出口處，除告訴人所駕駛之
    「深澳號」舢舨外，僅有被告所駕駛之「金益二十六號」海釣船準備進港，有台
    北縣警察局深澳漁港派出所之漁港駐在所海釣船進出港檢查登記表足憑，另認告
    訴人之傷勢，顯無法在海中久留等情，執為論據。
三、訊據被告堅詞否認其有何過失重傷害之犯行，辯稱，伊係於八十七年十月二日晚
    間七時三十分許，駕駛「金益二十六號」海釣船，搭載海釣客方福松、鄭忠義、
    鄭連飛、丁○○、郭再安等七人返回台北縣瑞芳鎮深澳漁港，告訴人陳述遭撞擊
    之時間，「金益二十六號」仍於外海，伊係因船上客人發現海中有人喊救命，始
    將船後退救起告訴人，告訴人於被救起之時表示係遭一白船所撞傷，而「金益二
    十六號」係藍船，確無撞擊告訴人「深澳號」舢舨船情事，且「深澳號」舢舨船
    亦無擦撞破損痕跡，未料告訴人事後竟反稱係遭其撞傷等語。
四、經查：
  (一)被告所駕駛之「金益二十六號」海釣船，係於八十七年十月二日晚間七時三十分
    ，返回台北縣瑞芳鎮深澳漁港，向深澳漁港派出所完成進港登記，在該船進港前
    另有「長春六十六號」漁船，於同日晚間七時二十五分返回深澳漁港向深澳漁港
    派出所完成進港登記，有該所之漁港駐在所海釣船進出港檢查登記表、「金益二
    十六號」海釣船之機漁船（含船員）進出港檢查表各一份在卷可稽（偵查卷第三
    十六頁、第十七頁），則於八十七年十月二日晚間七時十分許經過深澳漁港之船
    隻，並非僅有被告所駕駛之「金益二十六號」海釣船，尚難以「金益二十六號」
    進港之時間與告訴人受傷之時間接近即為認定被告不利益事實之唯一證據。
  (二)告訴人於偵查中指稱：其親自看到船撞過來，當其被撞落海浮起來時，「金益二
    十六號」的螺旋漿捲到其腿部，其乃高喊救命，其實其係被船尾巴的風扇打到而
    已 (見偵查卷第四十一頁) 。其於原審審理時，則指訴被告所駕駛之船速甚快，
    衝撞正欲開回港內之告訴人所駕駛之「深澳號」舢舨，致告訴人被撞落海後，捲
    入海中一公尺深左右，大約一個手臂長度左右，才為金益二十六號漁船之推進器
    葉片掃中大腿而受傷，其下水約十分鐘始被救起，被撞落水之前並無其他船隻入
    港云云（原審八十八年六月二十一日、八十八年十月四日訊問筆錄）。然查：
    (1)告訴人所駕駛之「深澳號」舢舨，並無遭受撞擊之痕跡，該舢舨後側之推進馬
      達係最易遭受自後撞擊之處，亦無何受外力衝撞之受損跡象，有照片二幀附卷
      可資佐證，告訴人既稱「金益二十六號」海釣船快速衝撞該「深澳號」舢舨，
      然竟無法於「深澳號」船身發現受損之情事，已與常情不符。
    (2)「金益二十六號」之螺旋漿，係安置於距船首三分之二處二米深之船底，有照
      片在卷可憑，告訴人謂伊係於浮起時被螺旋漿捲到腿部，並指陳「大約一個手
      臂長度深左右，才被打到」，是則，依告訴人所述落海一個手臂長之深度，尚
      未及於被告所駕「金益二十六號」船底裝置螺旋漿片處，告訴人是否可能遭被
      告所駕「金益二十六號」船底之螺旋漿捲傷，極為可疑。且告訴人既謂其浮起
      時遭螺旋漿捲到腿，惟告訴人之傷勢為「左股骨頸開放性骨折併會陰處撕裂傷
      ，左坐骨神經斷裂」，其受傷部位靠近臀部，未見腿部有任何之傷勢，此有長
      庚紀念醫院八十八年八月十二日 (八八) 長庚院基字第一四０六號函附於原審
      卷可憑。告訴人既謂其浮起時遭螺旋漿捲到腿，則何以腿部全然無傷？其受傷
      部分與其所述受傷之經過，無法吻合。再者，告訴人於偵查中一度陳稱：其係
      遭船尾之風扇打到而已，惟被告所駕之「金益二十六號」之螺旋漿並非位於船
      尾，已如前述，益見告訴人是否遭被告所駕之「金益二十六號」船底螺旋漿所
      擊傷，尚有可疑之處。
    (3)告訴人訴稱被告所駕駛之「金益二十六號」海釣船入港時船速甚快，因而衝撞
      其舢舨，又稱其落海達十分鐘之久始被救起。則以十分鐘之時間為計，被告之
      「金益二十六號」當已快速駛遠進入港內，顯難由船上之人員對告訴人施以援
      救，是告訴人指訴之情節前後顯有矛盾，要難即採為被告不利之認定。
  (三)證人即案發當時於堤防上之釣客陳勝銘雖證稱：伊當時站立於深澳漁港右側隄防
    上釣魚，見到藍色的船撞到白色的舢舨後方，告訴人落水後浮上來喊救命，藍色
    船始倒退來救人云云（見原審卷八十八年六月二十一日訊問筆錄）。然查：
    (1)告訴人所駕駛之「深澳號」舢舨後方及舢舨後側之推進馬達處，均無何受外力
      衝撞之受損跡象，已如前述，與證人陳勝銘所證碰擊等情不符。
    (2)告訴人在海面上大喊救命時，其位置係落於「金益二十六號」海釣船之右側方
      海面，離該船約十五公尺之距離，告訴人大喊救命，經「金益二十六號」海釣
      船上之乘客發覺，始倒退該船至告訴人附近，以釣竿拉起告訴人等情，業據證
      人即海釣客鄭忠義 (警訊卷第八、九頁、原審卷第二十八頁反面)、丁○○ (
      原審卷第三十頁、本院卷第三十一頁、第三十二頁) 、鄭連飛 (見偵查卷第二
      十一頁)、郭再安 (見原審卷第三十頁)、方福松 (見警訊卷第六頁反面、原審
      卷第三十頁反面)、乙○○ (見本院九十年十一月十六日訊問筆錄)等人結證屬
      實，是依證人陳勝銘所述，其站立位置係深澳漁港右側隄防上 (按即於「金益
      二十六號」之左側)，其視線將被「金益二十六號」海釣船所阻擋。
    (3)證人方福松證稱：「金益二十六號」海釣船進港時，伊在船艙內，站立在船長
      即被告身後往前看，並未看見告訴人所駕之舢舨，當時天色已暗，但港內有燈
      光，視線良好等語（見原審卷第三十頁反面），與證人陳勝銘所證述白色舢舨
      係位於藍色船前被撞之情節，顯不相符。
    (4)八十七年十月二日台北地區日沒時刻為下午五時四十分，當日鼻頭角氣象站所
      觀測之降雨量為零，又證人陳勝銘所站立之深澳漁港右側隄防處，距離告訴人
      被救起處之深澳漁港入口處，相距約有一百五十公尺之遙，有交通部中央氣象
      局八十八年九月七日函附鼻頭角自動氣象站八十七年十月逐時降雨量、平均風
      向風速資料及台北縣政府八十八年十月十四日八八北府農三字第三九二四五六
      號函附深澳漁港平面圖各一份附卷可稽，證人陳勝銘於日沒後即八十七年十月
      二日下午七時十分許之夜間，立於距事故海面一百五十公尺遠之位置，復受海
      釣船駕駛艙之阻隔，顯難見悉告訴人落海及被救起之情況。原審法院並依職權
      於八十八年十月四日勘驗深澳漁港右側隄防現場，當場令被告駕「金益二十六
      號」至當天救起告訴人之所在，發覺立於證人陳勝銘之位置，看不見船屋遮住
      之右舷，有勘驗筆錄一份、照片二幀在卷可資佐證。是證人陳勝銘所陳，顯與
      客觀事證不符，實非可採。
  (四)告訴人於被救起之際，並未表示係受該「金益二十六號」海釣船所碰撞，而自稱
    係被一白色船所撞，為船上釣客所見聞等情，業據證人即海釣客鄭忠義 (見警訊
    卷第八頁、九頁、偵查卷第六頁反面、第二十一頁、原審卷第二十八頁反面) 、
    丁○○ (見偵查卷第二十頁反面、原審卷第三十頁、本院卷第三十一頁、第三十
    二頁)、郭再安 (見原審卷第三十頁反面)、方福松 (見警訊卷第六頁反面、原審
    卷第三十頁反面)、陳王朝 (見審卷第二十八頁反面)及證人即被告之妻簡素珍 (
    見原審卷第二十八頁) 於檢察官偵查、原審調查時及本院調查時中證述在卷。前
    開證人目睹整個營救告訴人之過程，其等之供述亦均相符，堪可採信。告訴人既
    自承於事件發生時曾目睹船隻駛來，自當明知撞擊其舢舨之漁船船色，其事後改
    稱係被藍色船所碰撞，無非已知被告之船色後而變更其陳述，自非可採。
  (五)告訴人指訴其於案發時所駕之「深澳號」舢舨船，船尾有藍色油漆，係與被告之
    「金益二十六號」擦撞所留痕跡，然參以停靠案發地點深澳漁港之藍色船舶甚多
    ，當船舶前後併排停靠港邊，於海浪波動時，併靠之船隻即會發生搖晃而有可能
    沾染他船之烤漆顏色，故尚難僅以告訴人所提照片上之藍色痕跡，即推認係遭被
    告所駕「金益二十六號」撞擊所留痕跡。且被告所有之「金益二十六號」海釣船
    ，為十九噸、船身長約六十一呎、吃水二米深之中型船舶，倘若告訴人之「深澳
    號」舢舨船遭被告之「金益二十六號」於行進中撞擊，則告訴人之「深澳號」舢
    舨船豈有僅留油漆痕跡，而無任何撞擊破損痕跡，是告訴人以此主張其所駕小舢
    舨確遭被告所駕之「金益二十六號」海釣船撞及一節，尚無可採。
  (六)本院為求慎重，函請交通部基隆港務局就告訴人所駕「深澳號」有無可能遭被告
    所駕之「金益二十六號」海釣船撞擊，導致告訴人被該海釣船推進器葉片（即螺
    旋漿片）絞傷一事，進行海事評議，經該局九十年五月十日第二次海事評議委員
    會評議之結果認為：
    (1)依中央氣象局資料，當日並無降雨，風速四級 (風向九十度、風力每秒七點七
      公尺) ，日落時間為當日十七時四十分，事故當時應已接近日落後二小時，夜
      色應為黑暗，又當日為農曆八月十二日，雖有月亮 (為凸圓月) ，但當時月亮
      之仰角為四十八度左右，方位為一百五十度，月光應非十分明亮，對於落水者
      在驚嚇中欲判明船名應無甚大幫助。
    (2)告訴人所駕「深澳號」舢舨右後艉部及被告所駕「金益二十六號船」左、右船
      艏二側，並無任何碰撞受損凹陷或擦刮痕跡，「金益二十六號」海釣船二側亦
      無非屬「金益二十六號」海釣船之油漆沾黏，無法證明「金益二十六號」海釣
      船撞與「深澳號」二者碰撞之事實。
    (3)告訴人於事故時係坐在「深澳號」左艉部操縱舷外機，其自述碰點在「深澳號
      」之右艉角，倘告訴人係因碰撞落，其位置應落於「金益二十六號」海釣船之
      左側，而不致遭「金益二十六號」海釣船壓至船底。且告訴人受傷之部分，係
      在其左腿後側屁股附近，倘告訴人係在下潛過程中遭「金益二十六號」海釣船
      車葉絞傷，除股口傷口外，尚應使其腳部同時受快速轉動之車葉絞傷；倘告訴
      人當時係在浮出水面之上浮過程中遭「金益二十六號」海釣船車葉絞傷，則告
      訴人受傷之重點部位應係其上半身，此均與告訴人實際受傷情形不符，難以證
      明告訴人所言屬實。
    (4)「金益二十六號」海釣船隨船多名釣客自始均稱告訴人在獲救後自承係為白色
      船隻所撞，證人所證應係真實。
    綜上，該局認被告所駕之「金益二十六號」海釣船應無碰撞告訴人所駕駛「深澳
    號」舢舨船之事實，告訴人所受之傷亦非遭「金益二十六號」海釣船之推進器葉
    片所傷，有九十年六月五日基港航海字第０一０七三三號基隆港務局海事評議書
    在卷可憑。
  (七)嗣告訴人不服前開海事評議結果，本院乃將本案再送交通部進行覆議，經該部九
    十年十月四日及九十年十月三十日第七十二次、第七十三次海事覆議委員會審議
    認：告訴人主張雙方船舶應有發生碰撞，然告訴人所駕「深澳號」舢舨船為ＦＲ
    Ｐ材質，外殼遭受碰撞後，焉能無損？又告訴人於覆議申復書中稱：「船舶在高
    速行駛中，因船舶前進所排開之水量，激起之浪花亦可能造成附近小船之翻覆，
    此種因排浪所生之損害，並無實際碰撞，仍然造成損害。」此種說法即推翻其先
    前之陳述，前後所供矛盾，且其又無提出「深澳號」舢舨上之刮痕，係遭「金益
    二十六號」海釣船碰撞所造成之證據，更遑論碰撞後所產生之落水、姿勢、角度
    及受傷部位等問題。另「金益二十六號」海釣船上之釣客均未感覺到該船與「深
    澳號」間有碰撞事實，並全程目睹及參與救助過程，倘告訴人遭「金益二十六號
    」海釣船直接自上駛過，則依其車葉之高轉速及吸入流，告訴人所受之傷害應極
    為嚴重。是並無充分證據證明被告所駕之「金益二十六號」海釣船，碰撞告訴人
    所駕「深澳號」舢舨船。有交通部九十年十一月七日交航九十字第０一一七五八
    號函及所附之交航九十字第一一七五八號交通部海事覆議書在卷可憑。告訴人雖
    質疑參與覆議之委員姚忠義，亦曾參與基隆港務局之海事評議，而認其執行職務
    有偏頗，故而主張交通部海事覆議委員會之組織不合法云云，惟依交通部海事覆
    議委員會組織規程第三條之規定，該部海事覆議委員會所聘專家二至五人均為臨
    時委員，乃視實際需要聘請，由於本案涉及刑事、專業，為審慎計，僅於第七十
    二次海事覆議委員會時，邀請原基隆海事評議委員會委員姚忠義一人與會協助瞭
    解案情，並無抵觸交通部海事覆議委員會組織規程有關之規定，且本案之實際討
    論及評定均於第七十三次海事覆議委員會完成，姚忠義委員並未參與，有交通部
    九十一年一月二日交航字第０九一０００００三四號函及所附交通部海事覆議委
    員會組織規程可資為憑，告訴人以姚忠義曾參與海事評議及覆議爭執海事覆議委
    員會之組織不合法，為無理由。
  (八)以下卷證資料，尚無法為被告不利之認定：
    (1)原審向財團法人基隆長庚醫院函詢告訴人所受外傷形態，是否係觸及船底推進
      器螺旋漿運轉下所造成之傷，雖據該院於八十八年八月十二日以 (八八) 長庚
      院基字第一四０六號函覆稱有可能是觸及船底推進器螺旋漿運轉下所造成傷害
      ，惟一般而言，船舶大多裝置推進器螺旋漿以利船舶行駛，即使如告訴人所駕
      「深澳號」舢舨船亦配有推進器螺旋漿，縱認告訴人之傷確為推進器螺旋漿運
      轉下所造成傷害，亦無法直接推認即係遭被告所駕「金益二十六號」之船底推
      進器螺旋漿所傷。
    (2)證人即台北縣警察局瑞芳分局深澳出所警員黃立訓雖於原審證稱：「 (是否有
      問過陳勝銘？)有，但當初他不願作證，可是他告訴我說看到事情經過。」 (
      見原審第六十九頁反面) 等語，證人黃立訓並未確實聽聞及敘及陳勝銘是否告
      稱係如何看到及其看到案發經過之內容為何？縱其曾聽聞或敘及陳勝銘於審判
      外之陳述，亦屬傳聞，自難採其證言為被告不利之認定。
    (3)告訴人提出漁民陳情證明書，欲證明船隻出入港時間登記簿與正確山入港時間
      通常不符，並進而推論被告將時間登記在七時三十分，係經長時間考慮，以可
      脫免責任並解釋何以適時將告訴人搭救上船，惟該陳情書僅言船隻出入港時間
      登記簿與正確山入港時間通常不符。但未具體指明「通常不符」係何所指，自
      無法以此推認被告入港之時間與登記簿亦有所不符。且該等證人並未親自到庭
      ，僅提出書面以代陳述者，依刑事訴訟法第一百五十九條之規定，自不得採為
      認定事實之證據。
    (4)被告提出證人即被告之妻簡素珍及證人即案發時於岸上之人莊寶田、證人簡素
      珍、鄭忠義及證人即「長春六十六號」船長黃瑞聰於事發後之談話錄音帶及譯
      文為證，然此部分屬審判外之陳述，為傳聞證據，爰不採為本案認定事實之依
      據。
    (5)證人即案發時於岸上之人陳金能、莊寶田及證人即長春六十六號船長黃瑞聰雖
      曾於偵查中或原審調查時到庭作證，然其等之證詞並未明確指出被告之「金益
      二十六號」與告訴人之「深澳號」曾發生碰撞，尚無法為被告不利之認定。證
      人即告訴人之妻黃麗玲於原審雖證稱告訴人曾告訴遭藍船撞及，核與證人即船
      上釣客鄭忠義、丁○○、郭再安、方福松、陳王朝所證不符，且其為告訴人之
      配偶，難免有偏頗之虞，其證言自難為被告不利之認定。
  (九)告訴人以下之聲請，本院認無調查之必要：
    (1)告訴人聲請向基隆長庚醫院函查依告訴人入院時所受之傷害，該外傷在無治療
      情形下，傷者在失血情形下可維持多久意識清醒？未治療情形持續多久會陷入
      昏迷無意識狀態，多久會有生命危險？本院認前開問題與本案待證事實無必要
      關聯性，毋庸調查。
    (2)告訴人聲請本院於九月底十月初再行至現場勘驗，本院認原審已至現場勘驗，
      本件事證已明，無再行履勘之必要。
    (3)告訴人聲請將被告及本案全部證人均送測謊，惟測謊之鑑驗，係就受測人對相
      關事項之詢答，對應其神經、呼吸、心跳等反應而判斷，其鑑驗結果因受測人
      之生理、心理狀態、測謊資料、測謊儀器、施測人員之專業而受影響，測謊結
      果之正確性及可信性，每受質疑，仍待法官於個案中審慎斟酌取捨，本件並無
      證據證明被告犯罪，已如前述，本院認無測謊之必要。
    (4)告訴人聲請將本案送請海洋大學航海系操航模擬機中心或中華民國船長公會重
      為鑑定，本院認本案業經基隆港務為海事評議及交通部為覆議，參與本案之海
      事覆議委員學經歷豐富，包含船長、輪機長、中國海專講師、海洋大學兼任副
      教授、引水人，且多人係海洋學院相關科系或係交通大學海洋運輸系畢業，均
      學有專精，有交通部九十一年一月二日交航字第０九一０００００三四號函及
      所附第七十二、第七十三次海事覆議委員會所有委員之學經歷名冊等在卷可按
      ，告訴人不服上開海事評議及覆議為對其不利之認定，然並無提出任何證據足
      以動搖海事評議及覆議之認定，本院認無再為反覆鑑定之必要。
    (5)告訴人聲請令內政部警政署刑事警察局法醫室，就告訴人之傷口與「金益二十
      六號」推進器葉片為比對，以確定傷口為金益二十六號推進器葉片所擊傷，本
      院依職權向告訴人受傷後接受醫療之財團法人長庚紀念醫院基隆醫院函查告訴
      人傷口現狀，該院表示告訴人八十七年十月二日受傷之傷口，為非常大的開放
      性傷口，並裂到會陰生殖器附近合併坐骨神經痲痺，曾為其進行傷口縫合及肛
      門造痿手術，其傷口之組織增生，與受傷當時之傷口已有所不同，有該院九十
      年十二月二十七日 (九十) 長庚院字第二八三三號函附可稽，告訴人之傷口與
      受傷當時已有所不同，是無法鑑定其傷口係由何物擊傷，故本院認被告此部分
      之聲請無助於事實之明瞭，無依其聲請再送鑑定之必要。
  綜上所述，本案並無積極證據足資證明被告所駕「金益二十六號」確實與告訴人所
  駕「深澳號」發生碰撞，自不能以推測或擬制之方法，為被告犯罪之證明，此外復
  查無其他積極證據足資證明被告有業務過失重傷害之犯行，自屬不能證明被告犯罪
  。
五、原審認不能證明被告犯罪，而為無罪之諭知，檢察官循告訴人之請求，以告訴人
    所駕「深澳號」船尾右舷有與被告所駕「金益二十六號」海釣船相同之藍色油漆
    ，兩船確有發生碰撞為由，提起上訴，核無理由，其上訴應予駁回。
據上論斷，應依刑事訴訟法第三百六十八條，判決如主文。
本案經檢察官柯麗鈴到庭執行職務。
中      華      民      國      九十一      年      四      月    十一  日
                              臺灣高等法院刑事第五庭
                                  審判長法  官  曾  德  水
                                        法  官  趙  功  恆
                                        法  官  蘇  素  娥
右正本證明與原本無異。
不得上訴。
                                        書記官  葉 國  乾
中      華      民      國      九十一      年      四      月    十一  日
